【裁判字號】    96,訴,258
【裁判日期】    970205
【裁判案由】    返還土地等
【裁判全文】
臺灣屏東地方法院民事判決               96年度訴字第258號
原      告  甲○○
訴訟代理人  丙○○
複代理人    乙○○
被      告  屏東縣政府
法定代理人  丁○○
訴訟代理人  張文雪    律師
            許銘春    律師
複代理人    黃吉雄    律師
上列當事人間請求返還土地等事件，本院於民國97年1月23日言
詞辯論終結，判決如下：
    主  文
原告之訴駁回。
訴訟費用由原告負擔。
    事 實 及 理 由
一、原告主張：坐落屏東縣長治鄉○○段1 號之土地（下稱系爭
    土地）為原告所有，詎被告未經原告同意，即於民國88年間
    ，在系爭土地上興建「隘寮溪排水上游改善第7 期工程」長
    約100 公尺，寬約5 公尺之混凝土護岸（下稱系爭設施），
    與原有寬度僅1 公尺之土岸差距過遠，造成原告莫大損失，
    原告多次向被告請求返還或徵收系爭土地均未獲置理，為此
    原告依物上請求權之法律關係提起訴訟，並聲明：被告應將
    系爭土地上，如複丈成果圖A 部分所示，面積317.8 平方公
    尺之地上物除去，並將土地返還原告。
二、被告則以：被告於系爭土地上興建系爭設施，原告經領有補
    助款，自不能諉為不知；又流經系爭土地之排水路（下稱系
    爭水路）存在已久，被告僅就原有之水圳路土岸周邊設置系
    爭設施，故系爭設施占用系爭土地部分應成立公用地役關係
    ，原告對系爭土地所有權內容受有限制，自不得請求拆除；
    又對系爭設施有事實上處分管理權者為屏東縣農田水利會，
    被告僅興建系爭設施，完工後已移交屏東縣農田水利會，故
    被告並無拆除系爭設施權限等語置辯，並聲明：原告之訴駁
    回。
三、經兩造整理後，本件爭點為：原告主張所有物返還請求權有
    無理由，在於被告占有使用系爭土地是否有合法權源？茲分
    敘如下：
  (一)按「既成道路成立公用地役關係，首須為不特定之公眾通行
    所必要，而非僅為通行之便利或省時；其次，於公眾通行之
    初，土地所有權人並無阻止之情事；其三，須經歷之年代久
    遠而未曾中斷，所謂年代久遠雖不必限定其期間，但仍應以
    時日長久，一般人無復記憶其確實之起始，僅能知其梗概（
    例如始於日據時期、八七水災等）為必要。」有司法院釋字
    第400 號解釋理由書可參。另「行政主體得依法律規定或以
    法律行為，對私人之動產或不動產取得管理權或他物權，使
    該項動產或不動產成為他有公物，以達行政之目的。此際該
    私人雖仍保有其所有權，但其權利之行使，則應受限制，不
    得與行政目的相違反。本件土地成為道路供公眾通行，既已
    歷數十年之久，自應認為已因時效完成而有公用地役關係之
    存在。此項道路之土地，即已成為他有公物中之公共用物。
    原告雖仍有其所有權，但其所有權之行使應受限制，不得違
    反供公眾通行之目的。原告擅自將已成之道路廢止，改闢為
    田耕作，被告官署糾正原告此項行為，回復原來道路，此項
    處分，自非違法。」亦經最高行政法院著有45年判字第8號
    判例可資參照。準此可知：土地如成道路，供公眾通行且達
    數十年之久時，則應認為已因時效完成而有公用地役關係存
    在，故若已成為公眾通行之道路，其土地之所有權縱未為移
    轉登記，而為私人所保留，仍負有供公眾通行之社會義務。
    而上述之規定雖為規範既成道路之情形，然水道和道路皆為
    供不特定之人所使用，在性質及功能上有類似之處，自可爰
    引相同之法理處理。公用地役關係乃私有土地而具有公共用
    物性質之法律關係，與民法上地役權之概念有間，久為我國
    法制所承認（司法院釋字第400 號解釋理由書參照）；亦即
    只要符合於供不特定之公眾使用所必要，而公眾使用之初，
    土地所有權人並無阻止之情事，且經歷之年代久遠而未曾中
    斷等要件，即發生公法上之公用地役關係。
  (二)經查，「隘寮溪排水上游改善第7 期工程」係就系爭水路原
    有之土岸所增設長約100 公尺，寬約5 公尺之混凝土護岸，
    而系爭水路流過系爭土地而供公眾排水使用，為既成水路，
    此為兩造所不爭。又系爭土地因地勢低窪，於日據時代系爭
    水路即存在，初為小溪流，易因大雨而水勢散漫，後由農田
    水利會改修為土岸圳溝，當地人稱之為「河壩圳溝」（即河
    流水溝之意），此經原告自陳在卷，再於88年間興建系爭設
    施至今，而該水圳路流過系爭土地時，土地原所有人未有異
    議或有防阻水流情事，亦為兩造所未爭，足徵系爭水道流經
    系爭土地，既已歷時已久，自應認為已因時效完成而有公用
    地役關係之存在。而私有土地已認有公用地役關係之存在者
    ，土地所有人不得違反供公眾使用之目的而為使用。此亦屬
    民法第765 條前段之所謂「法令限制之範圍」，而構成所有
    權人自由使用、收益、處分其所有物之限制（最高法院88年
    度台上字第698 號判決、最高行政法院77年度判字第2076號
    判決意旨參照）。準此，原告對於系爭土地之使用、收益、
    處分之權利，即應受限制；又原告固主張系爭水路原有土岸
    僅占用系爭土地寬度1 公尺，於興建系爭設施後占用系爭土
    地寬度達5 公尺，惟查，該水圳路北側上游排水溝寬度含溝
    牆面外緣平均寬度為4 公尺，內緣平均寬度為3.2 公尺，南
    側下游排水溝即占用系爭土地部分平均寬度則為4.75公尺，
    內緣平均寬度為3.75公尺，上下游排水溝之內緣寬度相差僅
    0.55公尺等情，經本院96年10月12日至現場勘驗，並有勘驗
    測量筆錄（見本院卷第66至68頁）、照片（見本院卷第72頁
    ）及屏東縣地政事務屏複法字第108600號土地複丈成果圖（
    見本院卷第71頁）所附卷可稽，而下游水勢必較上游水勢為
    大，尤於雨勢驟大時為甚，故下游河流圳溝寬度亦必需較上
    游為寬，此係眾所皆知之事實，故本院審認下游排水溝寬度
    4.75公尺尚屬合理必要範圍，就系爭設施占用系爭土地部分
    ，仍成立公用地役關係，原告主張占用系爭土地逾越1 公尺
    者應予拆除云云，即無理由，不應准許。
  (三)綜上所述，系爭水路流經原告系爭土地，歷時多年，已因時
    效完成而有公用地役權，原告之系爭土地於該水圳路流經之
    範圍內，所有權受到限制。準此，本件原告依民法767 條所
    有物返還請求被告將系爭設施拆除並返還系爭土地予原告，
    自無理由，應予駁回。另系爭水路流經系爭土地之部分，因
    有公用地役權而免為拆除系爭設施並返還予原告，然此對原
    告之財產權仍為一種侵害，參照司法院釋字第400 號之意旨
    ：「成立公用地役關係者，其所有權人對土地既已無從自由
    使用收益，形成因公益而特別犧牲其財產上之利益，國家自
    應依法律之規定辦理徵收給予補償，各級政府如因經費困難
    ，不能對上述道路全面徵收補償，有關機關亦應訂定期限籌
    措財源逐年辦理或以他法補償。」，本件既成立公用地役權
    ，原告因公益而特別犧牲其財產上之利益，被告應儘速依法
    律之規定辦理徵收給予補償，併此敘明。
四、本件事證已臻明確，兩造其餘之攻擊防禦方法，及未經援用
    之證據，經本院審酌後，認為均不足以影響本判決之結果，
    自無逐一詳予論駁之必要，另被告請求傳喚系爭設施承包商
    及放領補償金與原告之承辦人員為證人，以證明原告知悉系
    爭設施之施作，因本院已為其有利認定，故無傳喚之必要，
    併此敘明。
五、據上論結：原告之訴為無理由，依民事訴訟法第78條，判決
    如主文。
中    華    民    國    97    年    2     月    5    日
                  民事第二庭  審判長  法  官 阮世賢
                                      法  官 胡晏彰
                                      法  官 羅森德
以上為正本，係照原本作成。
如不服本判決，應於收受送達後20日內向本院提出上訴書狀，
其未表明上訴理由者，應於提出上訴後20日內向本院補提理由
書狀（均須按他造當事人之人數附繕本）。
                                      書記官 蔣開屏
中    華    民    國    97    年    2     月     5   日


司法院資訊處製作；財團法人民間司法改革基金會備份。
